臺灣高等法院臺中分院刑事判決　　 96年度上更(一)字第183號
上　訴　人
即　被　告　丁○○
選任辯護人　黃呈利律師
上列上訴人因傷害致重傷害案件，不服臺灣臺中地方法院92年度
易字第2476號中華民國93年4月12日第一審判決（起訴案號：臺
灣臺中地方法院檢察署92年度偵字第16189號），提起上訴，判
決後由最高法院發回更審，本院判決如下：
    主  文
原判決撤銷。
丁○○傷害人之身體，因而致重傷，累犯，處有期徒刑壹年柒月
。
    事  實
一、丁○○曾於民國87年間因業務過失致死案件，經最高法院判
    處有期徒刑七月確定，於89年8月1日縮短刑期執行完畢；其
    與丙○○均為臺中市南區樹德里之鄰長（里長則為乙○○）
    ，於92年6月29日夜間，里長乙○○邀請各鄰鄰長及守望相
    助隊隊長至臺中市○區○○街二段58巷16號住處開會，會後
    乙○○即招待大家飲酒，丁○○、丙○○及前守望相助大隊
    長涂國棟均有參加。席間丁○○因敬酒及其父向丙○○催討
    欠款等細故與丙○○發生口角，丙○○乃罵丁○○「幹你娘
    」等語，致丁○○氣憤至極，當場即欲毆打丙○○，經乙○○、涂國棟等人勸開後始未動手，隨即返家。惟丁○○返家
    後憤恨未消，乃騎乘腳踏車欲返回乙○○住處找丙○○算帳
    ，於同日22時50分許，行經臺中市○區○○里○○街○段58
    巷16號前，見丙○○正坐於涂國棟騎乘之機車後座，即將涂
    國棟之機車攔下，涂國棟見狀停止前進，丁○○在客觀上能
    預見頭部為人身體之重要部位，如施以毆擊，可能會產生顱
    內受傷，導致身體其他機能發生障礙，而造成癱瘓之結果。
    仍基於普通傷害之犯意，將丙○○自機車後座拉下，致丙○○之頭部因此撞擊地面，丁○○一面責稱：「我媽媽隨便給
    人家罵的嗎？」等語，一面拉扯丙○○手臂，將丙○○拖行
    至巷道對面（在地面拖行約10公尺）後，徒手毆打丙○○頭
    部數下，復以腳踹丙○○臉部一下，致丙○○當場暈厥，受
    有頭部外傷、雙側硬膜下積水、頸椎損傷等傷害，經送醫急
    救後，於92年7月14日接受開顱手術，引流積水，頸椎損傷
    。並導致右側下肢仍有顯著之運動障礙，無法自主活動，屬
    永久性機能喪失之重傷害。
二、案經丙○○訴請臺灣臺中地方法院檢察署檢察官偵查起訴。
    理  由
一、證據能力方面：
    按被告以外之人（包括證人、鑑定人、告訴人等）於審判外
    之陳述雖不符刑事訴訟法第159條之1至之4等四條之規定，
    而經當事人於審判程序同意作為證據，法院審酌該言詞陳述
    或書面陳述作成時之情況，認為適當者，亦得為證據；當事
    人、代理人或辯護人於法院調查證據時，知有刑事訴訟法第
    159條第1項不得為證據之情形，而未於言詞辯論終結前聲明
    異議者，視為有前項之同意，同法第159條之5定有明文。立
    法意旨在於傳聞證據未經當事人之反對詰問予以核實，原則
    上先予排除。惟若當事人已放棄反對詰問權，於審判程序中
    表明同意該等傳聞證據可作為證據；或於言詞辯論終結前未
    聲明異議，基於尊重當事人對傳聞證據之處分權，及證據資
    料愈豐富，愈有助於真實發見之理念，且強化言詞辯論主義
    ，使訴訟程序得以順暢進行，上開傳聞證據亦均具有證據能
    力。本件被告以外之人（包括證人、鑑定人、告訴人等）於
    審判外之陳述，其性質雖屬傳聞證據，被告或或辯護人已知
    上述筆錄乃傳聞證據，且均未於言詞辯論終結前對該等筆錄
    內容異議，本院審酌上開筆錄作成時，較無人情施壓或干擾
    ，亦無不當取供之情形，認為以之作為本案之證據亦屬適當
    ，認為均具有證據能力，合先敘明。
二、訊據上訴人即被告丁○○（下稱被告）矢口否認有上開犯行
    ，先後辯稱：我沒有動手毆打丙○○，我只是動手將丙○○
    從機車後座拉下來，因一時不慎致使丙○○跌落地上，致使
    丙○○身體多處受傷；是丙○○先罵我，我只是要牽丙○○
    去向我母親道歉，當時機車是停止的，丙○○要下車，我去
    牽他，他以為我要拉他，就自己自機車摔下來，我想拉他起
    來，也有拖行一下，但拉他不起，我就用腳去搔他，之後丙○○即昏倒了，我即回家了；我那天不是拖他，是拉他，因
    為他用三字經罵我母親，我要拉他去見我媽媽，告訴人掙扎
    不去，自己跌倒，我想拖他起來，他全身無力拉不起來，我
    用腳撥他，要拉他起來，不是要打他，我走的時候，告訴人
    還清醒；我以為他酒醉，用腳撥看看他會不會醒來；我當時
    是右手抓被害人左手，被害人往後仰才跌倒，（被害人跌倒
    後你如何處置？）我當時拉被害人兩手，要把他拉起來，但
    拉不動。我說你要幹我娘，我帶你去，被害人沒有回答。我
    當時是站被害人背後，拉他兩邊肩膀；被害人受傷後本來來
    能走，是二次中風才這麼嚴重；我並未打他，也不知道他有
    喝酒；我並未毆打被害人，他本來就有中風一次，那條巷子
    本來就很狹小，他倒在地上，我是要把他扶起來，不是將他
    拖行，我不可能毆打他，口角後，是我自行離去的，並非因
    他人勸阻才離開；我有拉被害人而已，我沒有打他，我跟丙○○喝酒的時候不知道他的身體狀況，我也沒有毆打他，丙○○罵我媽媽，所以我們二人發生拉扯，拉扯之後他滑倒，
    撞到頭部，撞到頭部，被害人出院後都好好的，他之後的傷
    勢和我毆打的沒有關係云云。惟查：
  (一)告訴人之指訴及證述：
  1.告訴人丙○○於警詢時指稱：92年6月29日22時50分許，在
    台中市○區○○里○○街○段58巷16 號旁邊的路上，我遭
    丁○○毆打成傷，現住院治療中。我當時被毆打拳，在樹德
    里辦公室內，有與丁○○發生口角爭吵。‥‥當時我由同住
    樹德里附近的鄰居涂國棟騎機車要載我回家時，在剛出里長
    辦公室沒有多遠的地方，就被又返回的丁○○在路中央攔住
    ，涂國棟見丁○○攔在路中央，就要騎機車返回里長家時，
    我被丁○○由涂國棟所騎之機車後座強拉下來，並倒在地上
    ，此時丁○○就拳打我的臉，腳踢我的頭，致我頭、手腳、
    身體很多處受傷。後又拉著我的手讓我身體在地上拖行拖行
    很遠。‥‥我的後腦、臉部、胸部、手腳都被丁○○打成傷
    ，現在右手、右腳有癱瘓之情形。在中山醫院大慶分院治療
    等語（見偵卷第10至12頁，筆錄末記載「因被談話人右手有
    癱瘓情形，無法簽名，以捺左手拇指指印」）。
  2.告訴人丙○○於偵查中陳稱：如我警訊筆錄所述，我現在脖
    子有帶護頸器，不方便講話，我請我兒子黃根田幫我講等語
    （見偵查卷第25頁）。
  3.告訴人於原審準備程序陳稱：我坐機車上後座，前面坐涂國
    棟，被告用拳頭垂我頭部一下，接著將我從機車上拉下來，
    我倒下去，接著我昏倒，醒來已經在醫院，涂國棟告訴我說
    被告拖行我，又用腳踢我等語（見原審卷第18頁）。
  4.證人即告訴人丙○○於原審交互詰問時證稱：「（問：你有
    無坐在涂國棟機車上被丁○○拉下？）有，被拖行一丈多遠
    ，他還用腳踢我頭部，之後我昏倒在地就不知道了。（問：
    之前在警局所言是否實在？）實在。‥‥（問：他拉下你，
    你有無跌在地下？）有，我的頭立刻撞到地下。（問：被告
    踢你幾下後昏倒？）一下，他踢我頭，我也分不清楚哪邊，
    因為當時很昏。‥‥（問：當時是被告拉你還是你自己跌倒
    ？）被告拉我。（問：他如何拉你？）涂國棟要迴轉，被告
    從後面拉我頭，但我忘記他拉我何處等語（見原審卷第50至
    54頁）。
  (二)證人對於案發經過之證述：
  1.證人徐文榮於警詢時證稱：當時我在家中聽到原本在我家作
    客已要返家的涂國棟在呼叫，說丁○○在毆打丙○○，我趕
    緊從家裡出來，並看見丙○○被丁○○毆打成傷，倒在地下
    。我欲上前制止勸說時，也被丁○○用拳頭相向毆打，致我
    又臉頰瘀血瘀血成傷等語（見偵查卷第13 頁反面）。
  2.證人涂國棟於警詢時證稱：當時我看見丁○○攔住我所騎之
    機車，我見狀要迴轉時，見丁○○用手強拉坐在我車後座之
    被害人丙○○下車，致丙○○倒在地下，丁○○並用拳頭揍
    丙○○之臉部，並用腳踹丙○○之頭部，最後丁○○還拉著
    丙○○的手，使丙○○之身體在地上拖行10幾公尺。連里長
    乙○○要制止丁○○繼續施暴時也遭毆打成傷等語（見偵查
    卷第16頁）。
  3.證人乙○○於偵查中證稱：（問：92年6月29日22時50分有
    無在台中市○○街○段58巷16號前看到丁○○毆打丙○○？
    ）我沒有看到。‥‥（問：警訊實在否？）實在，我也有被
    打到一下，我到現場時，丙○○以昏倒在現場，里長辦公室
    距離現場約30公尺，我到現場時，丙○○還在現場，我就罵
    他，怎麼把人打成這樣倒在地上，丁○○說你也要挺他是不
    是，如果是，我連你一起打，我到現場時，丁○○已沒有再
    打丙○○等語（見偵查卷第25、26頁）。
  4.證人涂國棟於偵查中證稱：（問：92年6月29日22時50分有
    無在台中市○○街○段58巷16號前看到丁○○毆打丙○○？
    ）我有看到。（問：事發經過？）他們二個人是鄰長，乙○○是里長，我們鄰長開完會後，我們即喝了一些酒，期間丙○○罵丁○○三字經，他們二人起衝突，我們將他們勸開，
    之後丁○○即先回家，我載丙○○要回家，結果在路上即騎
    腳踏車回來要打丙○○，他就把我們攔下來，丁○○先把丙○○自機車後座拉下來，我機車也因此而倒地，丁○○就拉
    丙○○的手在地上拖行10多公尺，之後丁○○即用腳及手毆
    打丙○○，丁○○有用腳踹丙○○的頭，丁○○用手打丙○○的臉，丙○○即昏倒了等語（見偵查卷第25、26頁）。
  5.證人涂國棟於原審交互詰問時證稱：「（檢察官問：丁○○
    如何傷害丙○○？）與之前在偵查中陳述相同，當時是鄰長
    會議，被告晚來，他們爭執結束後，我騎機車要帶丙○○回
    家，被告從後面拖丙○○下車，拖下車後，被告用手打被害
    人頭部，用腳踹被害人臉部。（檢察官問：丙○○從機車跌
    下後，丁○○有無拖行被害人？）有，拉他左手拖行約10公
    尺，拖到路邊。（檢察官問：拖行中，丁○○有無說什麼？
    ）他說我媽媽隨便給人家罵的？（檢察官問：之前在警訊、
    檢察官面前陳述是否實在？）實在。‥‥（辯護人問：有無
    看到丁○○如何拉丙○○？）有。‥‥（辯護人問：丙○○
    如何跌下？）被告從後面拉他的手，把他拉下，接著就拖他
    到路邊。（辯護人問：當時丙○○被拉下車時，有無立即跌
    倒？他何處著地？）沒有印象，我只感覺我的摩托車歪一邊
    ，不曉得被害人是手或頭先著地。（辯護人問：被害人被拉
    到路邊的情形？）當時被害人已經倒在地上，被告有打被害
    人，又用腳踢。‥‥（辯護人問：踢幾下？）一下，時間很
    短，大約只有幾秒鐘，我立刻說不要這樣，並且趕去叫里長
    出來。‥‥（檢察官問：〔提示並告以要旨〕偵卷16頁，所
    述是否屬實？）是。‥‥（受命法官問：丙○○被被告拉下
    車時，是否自己跌倒？）沒有。被告拉他下車就把他拖到前
    面去，他並不是自己跌倒等語（見原審卷第55至61頁）。
  (三)告訴人丙○○於92年6月29日受傷後，治療經過及診斷結果
    如下：
  1.丙○○於92年6月29日至中山醫學大學附設醫院急診室求治
    ，並住院治療，於92年7月14日接受開顱手術，引流積水，
    頸椎損傷併右側肢體偏癱，目前復健治療中，有該院92年7
    月17日中山附醫診甲字第415號診斷證明書附卷可稽（見偵
    查卷第17頁）。
  2.丙○○於92年6月29日因腦外傷併右側偏癱，由中山醫學大
    學附設醫院急診室轉至神經外科治療；於92年7月28日出院
    ，丙○○於92年11月20日因腦中風併左側偏癱再次入院，於
    92年12月31日出院；丙○○出院時右側下肢仍呈現顯著運動
    能障礙，無法自主活動，因距創傷性腦傷已達半年應屬重大
    難治之傷害，有該院93年2月13日中山醫93玉法字第930186
    號函附卷可憑（見原審卷第30頁）。
  3.丙○○於92年7月28日出院後，於92年8月5日首次於中山醫
    學大學附設醫院復健科就診，於門診紀錄中顯示當時仍呈現
    右側肢體偏癱之狀況。丙○○於92年11月21日之腦中風無法
    判斷是否與之前之頭部外傷有關聯。丙○○於92年12月31日
    出院時，右側下肢仍有顯著之運動障礙，無法自主活動，因
    距創傷發發生時間已達半年，依判斷其右下肢應屬永久性機
    能喪失，有該院93年3月17日中山醫93川玉法字第930325號
    函附卷足憑（見原審卷第39頁）。
  4.丙○○於92年6月29日至中山醫學大學附設醫院急診室。當
    時呈現頭部外傷及頸椎外傷及右側肢體偏癱，以時間點推斷
    應是頭部外傷所造成，有該院96年7月12日中山醫96川博法
    字第0960004772號函附卷足稽（見本院上更(一)卷第27頁）。
  (四)本院審酌被告前後之供述，告訴人指訴及證人等之證述情節
    ，再參酌案發之經過，係因被告受告訴人辱罵，於回家後，
    氣憤難消，再返回案發地點等情節以觀，足認被告當時確有
    因氣憤，始將告訴人自機車後座拉下，致丙○○之頭部因此
    撞擊地面，一面責罵，一面拉扯告訴人手臂，將告訴人拖行
    至巷道對面，徒手加以毆打數下，復以腳踹其臉部一下之事
    實。被告於本院審理中辯稱其並無毆打告訴人等行為，自非
    可採。又依中山醫學大學附設醫院之診斷及各次函覆之結果
    ，足證告訴人因遭被告毆打後，頭部受傷，並導致右側下肢
    仍有顯著之運動障礙，無法自主活動，屬永久性機能喪失之
    重傷害。而頭部為人身體之重要部位，如施以毆擊，可能會
    產生顱內受傷，導致身體其他機能發生障礙，而造成癱瘓之
    結果，此乃一般人客觀上得以預見之結果。被告與告訴人素
    無仇怨，其行為當時，係出於一時氣憤，雖難認其主觀上有
    重傷之犯意，而係出於普通傷害之犯意，然客觀上既屬得以
    預見，且告訴人受重傷之結果，確係因被告之傷害行為所致
    ，被告之行為即與告訴人受重傷之結果間，具有相當因果關
    係，自難解免傷害致重傷之刑責。證人即告訴人之鄰居林慶
    茂於本院上訴審準備程序時，雖證稱：「（辯護人問：你在
    92 年11月以前，是否看過告訴人？）92年10月間，我騎車
    經過有看到告訴人拿復健椅在走動。（辯護人問：當時是否
    有人扶著告訴人？）沒有。‥‥. 我是看到告訴人扶著復健
    椅，在他家門前的停車場（距離他家門口約一、二十公尺）
    走動。」等語（見本院上訴卷第46、47頁）。惟查告訴人已
    經中山醫學大學附設醫院診斷，確已達到重傷害之程度，證
    人林慶茂所謂看到告訴人扶著復健椅走動云云，既與醫學專
    業判斷不符，且所述情節過於籠統，自難執為有利於被告之
    證明。被告及辯護人雖於本院上訴審辯稱：告訴人本來就有
    中風一次，是中風造成的；告訴人應是本身患有心血管疾病
    加以喝酒引起中風現象，並非受外力傷害所致云云。惟查告
    訴人所受之傷害，確係被告之傷害行為所致，已如前述，顯
    與告訴人是否有中風之情事無關，是被告及辯護人此項辯解
    ，自非可採。綜上所述，被告所辯，顯係事後卸責之詞，不
    足採信。本件事證明確，被告犯行堪以認定。
三、按刑法於民國94年2月2日經總統令修正公布，於95年7月1日
    施行，修正後刑法第2條第1項規定：「行為後法律有變更者
    ，適用行為時之法律。但行為後之法律有利於行為人者，適
    用最有利於行為人之法律。」修正前刑法第11條第4項第4款
    規定：「稱重傷者，謂左列傷害：四、毀敗一肢以上之機能
    。」修正後刑法第11條第4項第4款規定：「稱重傷者，謂下
    列傷害：四、毀敗或嚴重減損一肢以上之機能。」經比較新
    舊法之規定，應以舊法之規定之範圍較為嚴格，較有利於行
    為人，被告行為後法律有變更，應依修正後刑法第2條第1項
    前段規定，適用修正前即行為時之法律處斷；。關於累犯之
    規定，修正前刑法第47條規定：「受有期徒刑之執行完畢，
    或受無期徒刑或有期徒刑一部之執行而赦免後，五年以內再
    犯有期徒刑以上之罪者，為累犯，加重本刑至二分之一。」
    修正後刑法第47條第1項規定：「受徒刑之執行完畢，或一
    部之執行而赦免後，五年以內故意再犯有期徒刑以上之罪者
    ，為累犯，加重本刑至二分之一。」依被告之行為，無論依
    修正前後之規定，均構成累犯，自應適用行為時即修正前之
    規定處斷；修正後刑法第59條關於酌減其刑之規定，僅係文
    字修正，予以明文化，並無有利或不利之情形，亦依被告行
    為時即修正前之規定處斷。
四、核被告所為，係犯刑法第277條第2項後段之傷害致重傷罪。
    公訴意旨認被告係犯刑法第277條第1項之普通傷害罪，尚有
    未洽，起訴法條應予變更。次查被告曾於87年間因業務過失
    致死案件，經最高法院判處有期徒刑七月確定，於89年8月1
    日縮短刑期執行完畢，有臺灣高等法院被告前案紀錄表在卷
    可稽，被告於執行完畢後五年內再犯本件有期徒刑以上之罪
    ，為累犯，應依修正前刑法第47條之規定加重其刑。查被告
    之所以犯本件犯行，係受到告訴人以「幹你娘」等語羞辱，
    被告認為辱及其母，氣憤難當之下一時衝動所犯，核其情狀
    顯可憫恕，雖處以法定最低度刑，猶嫌過重，爰依修正前刑
    法第59條之規定，酌量減輕其刑，並先加後減之。原審以被
    告罪證明確，予以論罪科刑，固非無見。惟查原判決未敘明
    被告如何在客觀上得以預見重傷害之結果，而得論以傷害致
    重傷之結果加重犯；原判決所謂「右側肢體」偏癱，究係指
    右上肢？抑係右下肢？未詳加認定記載明白，均有未合。被
    告上訴否認犯罪，雖無可取，然原判決既有可議之處，即屬
    無可維持，應予撤銷改判。爰審酌被告平日擔任鄰長，尚屬
    熱心公益，其係因一時氣憤，以致犯罪，傷害告訴人時未持
    任何兇器，所生之損害不小，犯罪後雖未與告訴人達成和解
    ，但已於原審93年3月29日審判期日當庭先行賠償四十萬元
    予告訴人，態度尚屬良好等一切情狀，量處如主文所示之刑
據上論結，應依刑事訴訟法第369條第1項前段、第364條、第299
條第1項前段、第300條，修正後刑法第2條第1項前段、刑法第27
7條第2項後段、修正前刑法第47條、第59條，判決如主文。
本案經檢察官甲○○到庭執行職務。
中　　華　　民　　國　　96　　年　　12　　月　　25　　日
            刑事第十一庭  審判長法　官  陳  朱  貴
                                法　官  何  志  通
                                法　官  郭  同  奇
上列正本證明與原本無異。
如不服本判決與於收受送達後十日內向本院提出上訴書狀，其未
敘述上訴之理由者並得於提起上訴後十日內向本院補提理由書 (
均須按他造當事人之人數附繕本)。
                                書記官  康  孝  慈
中　　華　　民　　國　　96　　年　　12　　月　　26　　日
附錄論罪科刑法條
刑法第277條
傷害人之身體或健康者，處3年以下有期徒刑、拘役或1千元以下
罰金。犯前項之罪因而致人於死者，處無期徒刑或7年以上有期
徒刑；致重傷者，處3年以上10年以下有期徒刑。
